【裁判字號】    99,交聲,269
【裁判日期】    990511
【裁判案由】    違反道路交通管理處罰條例聲明異議
【裁判全文】
臺灣臺北地方法院交通事件裁定         99年度交聲字第269號
原處分機關  交通部公路總局臺北區監理所蘆洲監理站
異  議  人
即受處分人  丙○○
上列異議人即受處分人因違反道路交通管理處罰條例案件，對於
交通部公路總局臺北區監理所蘆洲監理站於98年11月17日所為之
處分（原處分案號：北監蘆字第裁46裁46-C00000000、46-C0000
0000號）聲明異議，本院裁定如下：
    主  文
原處分撤銷。
丙○○均不罰。
    理  由
一、按法院受理交通事件，準用刑事訴訟法之規定；其處理辦法
    ，由司法院會同行政院定之，道路交通管理處罰條例第89條
    定有明文。又按聲明異議案件之處理，除準用刑事訴訟法有
    關規定外，依道路交通案件處理辦法之規定處理之，司法院
    、行政院會同修正發布之「道路交通案件處理辦法」第4 條
    第1 項亦有明文。此乃因為對於交通違規的裁決處分雖為行
    政處分性質，惟考量受處分人基於憲法第8 條之正當法律程
    序、第16條之訴訟基本權等保障，以及遷就過去（民國89年
    7 月1 日以前）行政訴訟之制度，立法機關基於此類行政處
    分所受影響之權益性質、事件發生之頻率、終局裁判之急迫
    性，以及受理爭訟案件機關之負荷能力等考量因素，進而兼
    顧案件之特性及既有訴訟制度之功能而為設計（司法院釋字
    第418 號解釋理由書可資參照）。立法者顯有將此類交通違
    規事件，視為輕度之犯罪行為，而僅處以行政罰之效果。是
    以，最高法院76年台上字第4986號判例所稱：「認定犯罪事
    實所憑之證據，雖不以直接證據為限，間接證據亦包括在內
    ，然而無論直接證據或間接證據，其為訴訟上之證明，須於
    通常一般之人均不致有所懷疑，而得確信其為真實之程度者
    ，始得據為有罪之認定，倘其證明尚未達到此一程度，而有
    合理之懷疑存在而無從使事實審法院得有罪之確信時，即應
    由法院為諭知被告無罪之判決」之刑事訴訟法上基本原則，
    即所謂「罪疑唯輕」原則（對被告有罪之事實如有任何之「
    合理懷疑」，即應採取有利被告之解釋，或為被告無罪之判
    決），於法院審理行為人違反道路交通管理處罰條例案件時
    ，自有其適用。亦即，法院審理行為人違反道路交通管理處
    罰條例案件，踐行調查證據發見真實之程序，對於原處分機
    關所據以認定行為人違規之事實及證據，如仍存有合理之懷
    疑，無法達於確信受處分人有違反道路交通管理處罰條例之
    事實時，即應依前述「有疑唯利被告」之證據法則，就有疑
    問之部分，作對受處分人有利之解釋及認定。惟須強調者，
    此類異議係就違反道路交通管理處罰條例所受之行政處分而
    發，其仍應為行政訴訟性質，前述立法作為及司法院大法官
    之解釋，係遷就過去行政訴訟制度之便宜措施，於89年7 月
    1 日以後，此類對於行政處分不服之事件宜劃歸於行政訴訟
    制度，依一般訴願及行政訴訟之途逕解決，方為妥適之道。
    否則就本質為行政爭訟之案件，立法上卻強為準用刑事訴訟
    法之規定，首先遇到之難題即「被告」究為何人之認定？係
    違規之行為人，抑或處分機關之行政機關，如係違規之行為
    人為所謂「被告」，則此類案件因欠缺「原告」，而有架空
    刑事訴訟基本之控訴原則之虞，如係以處分機關為「被告」
    ，則受無罪推定原則保障者竟變為處罰之行政機關，豈不荒
    謬。又如以違規之行為人為「被告」，則準用刑事訴訟法上
    偏重「被告」（違規之行為人）之證據法則後，顯對於他造
    當事人之行政機關產生極為不利之結果，而有害行政效能。
    換言之，為行政罰對象之人民，是否仍應受與刑事被告相同
    之保障，進而亦勢將影響包括行政處分存續力等推定合法等
    原則，均遭架空而無法落實之窘境。似此等法制上適用或準
    用之矛盾及衝突現象，均係道路交通管理處罰條例第89條規
    定準用刑事訴訟法之難題。惟本條尚未修正前，仍屬有效之
    法律，在無其他特別規定優先適用下，本院仍應遵守，將前
    述有疑唯利被告等原則，適用於違規之行為人即受處分人，
    合先敘明。
二、本件原處分機關即交通部公路總局臺北區監理所蘆洲監理站
    以異議人即受處分人丙○○，於民國98年8 月10日凌晨4 時
    48分許，駕駛車號267-BGV 號重型機車行經臺北縣新店市○○○○○路口時，因未依規定戴安全帽，適為臺北縣政府警
    察局新店分局安康派出所員警丁○○當場取締並掣單舉發；
    再於98年8 月26日凌晨4 時40分許，駕駛車號267-BGV 號重
    型機車行經臺北縣新店市○○○○○路口時，因駕車行經有
    燈光號誌之交叉路口闖紅燈，適為臺北縣政府警察局新店分
    局雙城派出所員警朱建州當場取締並掣單舉發。嗣因異議人
    未於應到案期前自動繳納罰緩，亦未依規定到案聽候裁決，
    原處分機關遂於98年11月7 日分別依道路交通管理處罰條第
    31條第6 項規定裁處異議人新台幣（下同）500 元罰鍰、依
    同條例第53條第1 項、第63條第1 項規定裁處異議人4,500
    元並計違規點數3 點，合先敘明。
三、異議人聲明異議意旨略以：車號267-BGV 號重型機車並非伊
    所有，且罰單上之簽名係陳「惠」全，而非陳「慧」全，顯
    見值勤員警未依法進行人別訊問以確定違規人，為此聲明異
    議，請求撤銷原處分等語。
四、經查：
  (一)本件異議人原名「陳惠全」，嗣因特殊原因於97年4 月11日
    申請改名為「丙○○」，此有法務部戶役政查詢結果表在卷
    可證（本院卷第33頁）。而本件二份臺北縣政府警察局舉發
    違反道路交通管理事件通知單上之「收受通知聯者章」欄位
    之簽名（本院卷第13頁），卻均簽署名為「陳惠全」，即與
    本件違規行為時異議人業已改名為丙○○不符。又證人即舉
    發員警丁○○亦於本院審理時結證稱：「（問：請說明你舉
    發之經過？）在98年8 月10日凌晨四點到六點時，執行巡邏
    勤務，經過安康、車子路口，發現該駕駛人駕駛重機，當時
    駕駛人是載著壹個女子，稱該女子為他的妻子，當時他說沒
    有攜帶駕照、行照，只有出示健保卡，我們依據健保卡查明
    車籍資料，之後開單。（問：那位自稱陳惠全之人，是否為
    在庭之異議人？）時間已久有點忘記了，已經半年了。（問
    ：通知單上的簽名，是否是自稱陳惠全的人所簽？）是。（
    問：那位自稱陳惠全之人，以及該名女子的年紀、外貌，有
    無印象？）女的有帶眼鏡，男、女看起來都有30幾歲了，詢
    問為何女子沒有帶安全帽，該名自稱陳惠全之人，說因為要
    帶妻子去上班，趕時間，所以沒有帶安全帽。沒有帶安全帽
    的人，是該名女子，非駕駛人。（問：該名自稱陳惠全之人
    之外貌？）該名男子快170 公分。（問：依據你的印象，該
    名男子與在庭異議人是否相似？）因為當時是凌晨了，有些
    模糊，但是該名自稱陳惠全的人，是有些胖，可是沒有異議
    人胖，身高的部分，跟異議人差不多。」等語（本院卷第35
    、36頁）。綜此，本件舉發違反道路交通管理事件通知單上
    之簽名，既非異議人業已改名之「丙○○」，而係簽署異議
    人更名前之「陳惠全」，且舉發員警亦證稱違規行為人與異
    議人身材並非完全相同，則本件違規行為人是否確係異議人
    ，已非無疑。
  (二)車號267-BGV 號重型機車登記名義人係案外人甲○○，此有
    公路監理電子閘門機車車籍資料在卷可稽（本院卷第29頁）
    。而案外人甲○○之前夫為乙○○，二人業已於94年6 月28
    日離婚，乙○○即為異議人之兄等情，亦有法務部戶役政查
    詢結果表在卷可證（本院卷第30-33 、41頁）。又證人甲○○業於本院調查時結證稱：「（問：有一輛267-BGV 重型機
    車，是否登記於你名下？）是。（問：這輛車子目前何人使
    用？）乙○○。（問：為何登記妳的名字？）是我跟乙○○
    離婚後買的。（問：為何離婚後還登記在你名下？）我們已
    經沒有住在一起了，離婚就離婚了，但是車子放在家中，乙○○就會騎走，後來就找不到他人了，那台車子是我的，是
    乙○○騎走了。（問：你與乙○○何時離婚？）我沒有在記
    ，應該已經離婚3 、4 年了。（問：這台機車買了多久？）
    2 年多。（問：迄今你最後一次何時跟乙○○聯絡？）快一
    年了，已經很久了。（問：這台機車都是乙○○在使用嗎？
    ）從家中騎出去是他，之後有無他人使用我也不知道，就是
    我們最後一次碰面時，乙○○騎走的。（問：98年8 月10
    、26日，你這台機車是乙○○或是異議人在使用？）應該是
    乙○○，丙○○不會使用我的東西，他自己也有機車，不會
    用我的。（問：你這台機車，有無借給丙○○使用過？）沒
    有。（問：98年8 月間丙○○有無去你們家？）他常去我們
    家，我們家彼此住得很近，上述是我的戶籍地，但是我自己
    也住在淡水。（提示本院卷舉發通知單問：這兩張通知單上
    ，有簽『陳惠全』的名字，是否看得出是何人筆跡？）應該
    是乙○○的筆跡。（問：有無聽過丙○○跟你說乙○○用他
    的姓名去簽他的違規通知單？）有，就是異議人收到罰單，
    但是他並不會使用我的機車，所以異議人來詢問我是怎麼回
    事，但是車子是在他哥哥那邊，所以可能是乙○○簽他的名
    字。」等語（本院卷第56、57頁）。綜此，由證人甲○○之
    證稱及相關書證等證據，車號267-BGV 號重型機車雖登記在
    案外人甲○○名下，平時卻係由異議人之兄乙○○使用，系
    爭二份舉發違反道路交通管理事件通知單上之「陳惠全」簽
    名，應係案外人乙○○而非異議人丙○○。
五、綜上所述，本件該爭二份舉發違反道路交通管理事件通知單
    上之「陳惠全」簽名，既係案外人乙○○而非異議人丙○○
    ，則本件違規行為人即可能係案外人乙○○，依前揭對事實
    真偽有懷疑時，應將利益歸於被告之法則，即應作對異議人
    有利之認定，要難謂異議人所辯為無理由。是原處分機關對
    異議人所為之前述裁決，即難認為允當，應由本院將原處分
    撤銷，改諭知異議人不罰，以資適法。
六、據上論斷，應依道路交通案件處理辦法第20條前段，裁定如
    主文。
中    華    民    國    99    年    5     月    11    日
                       交通法庭法  官  林孟皇
本正本證明與原本無異。
如不服本裁定，應於送達後5日內向本院提出抗告狀。
                               書記官  楊雅鈞
中    華    民    國    99    年    5     月    13    日

司法院資訊處製作；財團法人民間司法改革基金會備份。
